【裁判字號】    91,訴,49
【裁判日期】    920611
【裁判案由】    勞保
【裁判全文】
臺北高等行政法院判決                                九十一年度訴字第四九號
                              .
    原      告  甲○○
    訴訟代理人  丁○○
    被      告  勞工保險局
    代  表  人  廖碧英總經理.
    訴訟代理人  乙○○
                戊○○
                丙○○
右當事人間因勞保事件，原告不服行政院勞工委員會中華民國九十年十月五日（發文
日期：九十年十一月八日）台九十勞訴字第○○一一七五八號訴願決定，提起行政訴
訟，本院判決如左：
    主  文
原告之訴駁回。
訴訟費用由原告負擔。
    事  實
一、事實概要：原告原以苗栗縣各業工人聯合職業工會為投保單位，參加勞工保險為
    被保險人。原告於民國（下同）八十九年八月十日，以因腦中風合併左側肢體無
    力成殘，向被告申請殘廢補助費。案經被告審查，於同年九月二十五日以八九保
    給字第六○六二九二一號函（下稱原處分），以原告符合勞工保險殘廢給付標準
    表第六項第二等級，核定發給一千日之殘廢補助費，計新台幣（下同）八十萬元
    ，因其殘廢後不能繼續從事工作，已自八十九年九月十五日起逕予退保。原告不
    服，向勞工保險監理委員會申請審議，經該會於九十年一月十七日以八九保監審
    字第五五○四號審定書審定駁回後，原告仍不服，提起訴願，嗣經行政院勞工委
    員會訴願決定駁回，遂提起本件行政訴訟。
二、兩造聲明：
  (一)原告聲明求為判決：
    1.訴願決定、原爭議審定、原處分不利於原告之部分均撤銷。
    2.被告應作成再給付原告十六萬元之行政處分。
    3.訴訟費用由被告負擔。
  (二)被告聲明求為判決：
    1.原告之訴駁回。
    2.訴訟費用由原告負擔。
三、兩造之爭點：
    原告身體遺存之神經障害，是否適合勞工保險殘廢給付標準表第五項第一等級？
    原告適合同表第四十七項第七等級係於保險效力終止前或終止後？
  (一)原告主張之理由：
    1.依勞工保險條例第五十三條規定，被保險人因普通傷害或罹患普通疾病，經治
      療終止後，或經治療一年以上尚未痊癒，如身體遺存障害，適合殘廢給付標準
      表規定之項目，並經保險人自設或特約醫院診斷為永久殘廢者，得按其平均月
      投保薪資，依同表規定之殘廢等級給付標準，一次請領殘廢補助費。同條例第
      五十五條第四款規定，被保險人身體遺存障害，同時適合殘廢給付標準表之第
      八等級至第一等級間任何兩項目以上時，按其最高殘廢等級再升兩等級給與之
      。但最高等級為第二等級以上時，按第一等級給與之。
    2.依勞工保險條例第五十三條附表勞工保險殘廢給付標準表身體障害系列「精神
      神經障害」附註一規定「精神、神經障害等級」之審定基本原則：綜合其病灶
      症狀，對於永久喪失勞動能力與影響日常生活或社會生活活動狀態及需他人扶
      助之情況依左列各項狀況定其等級。第一款規定因重度精神、神經障害，為維
      持生命必要之日常生活活動，全須他人扶助者：適用第一級。第二款規定因高
      度精神、神經障害，為維持生命必要之日常生活活動之一部份須他人扶助者：
      適用第二級。依據行政院衛生署苗栗醫院（下稱苗栗醫院）八十九年八月四日
      出具之勞工保險殘廢診斷書中所載，原告殘廢近因為腦中風，殘廢遠因為高血
      壓、糖尿病、腎衰竭，殘廢部位與程度為左側肢體無力，長期臥床，無法自理
      日常生活及從事任何工作，需他人長期照料。原告因左側肢體無力雖符合殘廢
      給付標準表第六項「中樞神經系統機能之病變，引起截癱或偏癱，致終身不能
      從事任何工作，日常生活需人扶助者」，惟原告同時因高血壓、糖尿病及腎衰
      竭致身體極度虛弱，必須整日臥床且無法自行進食，必須靠他人健食才能維持
      生命，大小便、沐浴更衣亦完全無法自理，需專人照料，其殘廢程度應符合「
      為維持生命必要之日常生活活動，全須他人扶助者」，適用第一級。
    3.依行政院勞工委員會八十六年十二月十九日函示新增罹患尿毒洗腎者按第七等
      級發給殘廢給付。原告「胸腹部臟器障害系列」腎衰竭已達洗腎程度，如按被
      告核定原告「中樞神經系統障害」屬第二等級殘廢，則依前開條例第五十三條
      、第五十五條規定原告身體遺存障害，同時適合殘廢給付標準之第七等級（腎
      衰竭）、第二等級殘廢（腦中風）兩項目，其最高殘廢等級為第二等級，則應
      按第一等級一次給與殘廢補助費。
    4.勞工保險條例第一條規定，「為保障勞工生活，促進社會安全」，制定本條例
      。原告因疾病致殘廢後，除無法自理日常生活，必須專人二十四小時周密照護
      外，亦因無法從事任何工作而無經濟收入，其生活已陷於困頓。為徹底貫徹勞
      工保險條例之立法宗旨，被告機關更應謹慎、深入審查案情，必要時更應派員
      實際調查，或依勞工保險條例第五十六條規定，另行指定醫院或醫師複檢。被
      告機關未遵循複檢程序亦未曾派員實際到府調查，僅憑審查人員個人之臆斷，
      顯欠合理、亦失公平，與法相悖。
    5.依勞工保險條例第二十條第一項及第二項之規定，在保險效力停止一年內，審
      定成殘的話，仍可申請殘廢給付。第二十條的停止包括終止，況且原告在八十
      六年就已經達到成殘標準。
  (二)被告主張之理由：
    1.按「被保險人因普通傷害或罹患普通疾病，經治療終止後，如身體遺存障害，
      適合殘廢給付標準表規定之項目，並經保險人自設或特約醫院診斷為永久殘廢
      者，得按其平均月投保薪資，依同表規定之殘廢等級及給付標準，一次請領殘
      廢補助費，‧‧‧」勞工保險條例第五十三條第一項定有明文。又勞工保險殘
      廢給付標準表「精神神經障害」附註一規定，「精神、神經障害等級」審定基
      本原則為：綜合其病灶症狀，對於永久喪失勞動能力與影響日常生活或社會生
      活活動狀態及須他人扶助之情況定其等級。(一)因重度精神、神經障害，為維持
      生命必要之日常生活活動，全需他人扶助者：適用第一級。(二)因高度精神、神
      經障害，為維持生命必要之日常生活活動之一部須他人扶助者：適用第二等級
      。同表第五項規定「中樞神經系統機能遺存極度障害，終身不能從事任何工作
      ，經常需醫療護理或專人周密照護者。」為第一等級殘廢，給付標準一千二百
      日。同表第六項「中樞神經系統機能之病變，引起截癱或偏癱，致終身不能從
      事任何工作，日常生活需人扶助者」為第二等級殘廢，給付標準一千日。
    2.原告雖訴稱，其所患腎衰竭已達洗腎程度，是其同時適合殘廢給付標準表第七
      等級（腎衰竭）、第二等級殘廢（腦中風）兩項目，其最高殘廢等級為第二等
      級，則應按第一等級一次給與殘廢補助費，惟據所送殘廢診斷書並未提及其有
      洗腎之情形，故被告依其所送殘廢診斷書審查其殘廢等級，於法並無不合。又
      被告未曾指定原告複檢，顯失公平合理等語云云。惟查法令雖明文規定保險人
      為審核保險給付，認有複檢必要時，「得」調查有關之文件、「得」另行指定
      醫院或醫師複檢、並「得」通知出具診斷書之醫院診所檢送必要之有關診療病
      歷等，但非謂被告對所有申請給付之案件，均須經複檢、調病歷之手續方能核
      發給付，換言之，審查核定權仍在被告。本件被告於審核時，除以原告所檢附
      之診斷書等書面資料予以審核外，並徵詢專業醫師意見，原告不服申請審議，
      亦經勞工保險監理委員會審查意見略以，原告腦中風後，右側偏癱，長期臥床
      ，需人照顧，但生命徵象穩定，並無氣切，不需醫療護理周密監護，從而認定
      被告所為核定並無不當。是以，被告以原告所患符合勞工保險條例第五十三條
      及該條附表及勞工保險殘廢給付標準表第六項第二等級，乃依第二等級核定給
      付一千日殘廢補助費，依法無不當。
    3.惟原告起訴理由主張，其罹患腎衰竭已達洗腎程度，並於九十二年二月復函送
      財團法人為恭紀念醫院（下稱為恭醫院）九十一年十二月十一日開具之殘廢診
      斷書以為佐證。據該殘廢診斷書記載，原告所患為「尿毒症必須接受長期透析
      治療」，治療經過為「罹患糖尿病、高血壓多年，於民國八十九年診斷為尿毒
      症，開始接受長期透析治療」，治療終止診斷殘廢日期為「八十九年十一月」
      。經被告復調閱原告於為恭醫院就診之病歷資料，連同前開殘廢診斷書送請
      專科醫師審查，經簽示審查意見略以「依所附資料顯示病人於八十九年十一月
      開始透析治療‧‧‧」。惟原告前所申請之殘廢給付已經被告審查其殘廢程度
      符合勞工保險殘廢給付標準表第六項第二等級，因其殘廢後不能從事工作，被
      告已自八十九年九月五日起逕予退保，其保險效力自是日起即行終止。基此，
      因原告於八十九年十一月開始接受透析治療時已未加保，係屬退保後之事故，
      是所患腎衰竭仍不服殘廢給付之標準。從而被告所為核定，並無違法之處。
    4.勞工保險條例第二十條是指保險效力之停止，被保險人將來如有工作的話，還
      可以續保；本件情形是喪失工作能力，終止保險效力。
    理  由
一、原告起訴主張：原告原參加勞工保險為被保險人，原告因罹患腦中風及腎衰竭，
    造成左側肢體無力，長期臥床，無法自理日常生活及從事任何工作，需他人長期
    照料，且需接受長期透析治療，同時適合勞工保險殘廢給付標準表第五項第一等
    級及第四十七項第七等級，應按第一等級給與原告一千二百日之殘廢補助費，詎
    被告認原告僅適合該標準表第六項第二等級，發給原告按一千日計算之殘廢補助
    費八十萬元，就二百日之差額計十六萬元為否准，於法不合，為此訴請如聲明所
    示云云。
二、被告則以：原告因罹患腦中風，神經所遺存之障害，尚未達為維持生命必要之日
    常生活活動，全需他人扶助之殘廢給付標準表規定之第一等級；原告於申請時並
    未就因腎衰竭需長期接受透析治療之情形併予申請，其開始接受透析治療係在八
    十九年十一月間，發生於保險效力終止之後，被告自不應予給付等語置辯。
三、按「被保險人或其受益人，於保險效力開始後，停止前發生保險事故者，得依本
    條例規定，請領保險給付。」「被保險人因普通傷害或罹患普通疾病，經治療終
    止後，如身體遺存障害，適合殘廢給付標準表規定之項目，並經保險人自設或特
    約醫院診斷為永久殘廢者，得按其平均月投保薪資，依同表規定之殘廢等級及給
    付標準，一次請領殘廢補助費，‧‧‧」「被保險人身體遺存障害，同時適合殘
    廢給付標準表之第八等級至第一等級間任何兩項目以上時，按其最高殘廢等級再
    升三等級給與之。但最高等級為第二等級以上時，按第一等級給與之。」勞工保
    險條例第十九條第一項、第五十三條第一項及第五十五條第一項第四款分別定有
    明文。是本件之爭執，首在於原告身體遺存之神經障害，是否適合勞工保險殘廢
    給付標準表第五項第一等級？次在於原告適合同表第四十七項第七等級係於保險
    效力終止前或後？
四、經查：
  (一)按勞工保險殘廢給付標準表「精神神經障害」系列第五項規定：「中樞神經系統
    機能遺存極度障害，終身不能從事任何工作，經常需醫療護理或專人周密照護者
    。」，其殘廢等級為第一等級，給付標準為一千二百日；第六項規定：「中樞神
    經系統機能之病變，引起截癱或偏癱，致終身不能從事任何工作，日常生活需人
    扶助者。」，其殘廢等級為第二等級，給付標準為一千日。又按勞工保險殘廢給
    付標準表「精神神經障害」附註一規定：「『精神、神經障害等級』之審定基本
    原則為：綜合其病灶症狀，對於永久喪失勞動能力與影響日常生活或社會生活活
    動狀態及需他人扶助之情況定其等級。：：：(一)因重度精神、神經障害，為維持
    生命必要之日常生活活動，全需他人扶助者：適用第一級。(二)因高度精神、神經
    障害，為維持生命必要之日常生活活動之一部須他人扶助者：適用第二級。：：
    ：」。
  (二)查依苗栗醫院於八十九年八月四日掣給之診斷證明書記載：「左側肢體無力，長
    期臥床，無法自理日常生活及從事任何工作，需他人長期照料。」及為恭醫院於
    九十一年十二月十一日掣給之診斷證明書記載：「意識狀態遲鈍、呼吸正常、需
    他人操控輪椅代步、整日臥床無法翻身、終身無法從事任何工作、永久需人餵食
    、大小便情形失禁、沐浴更衣完全無法自理、言語狀態言語不清」等語以觀，原
    告雖因中樞神經系統機能之病變引起偏癱，致終身不能從事任何工作，日常生活
    需人扶助，然因其尚未至為維持生命必要之日常生活活動全需他人扶助之程度，
    是被告認原告不適合勞工保險殘廢給付標準表第五項第一等級，洵屬有據。
五、次查：
  (一)勞工保險殘廢給付標準表「胸腹部臟器障害」系列第四十七項規定：「胸腹部臟
    器機能遺存顯著障害，終身祇能從事輕便工作者。」，其殘廢等級為第七等級，
    給付標準為四百四十日，惟並未就因慢性腎衰竭尿毒症而需接受透析治療之患者
    之特殊情形為明文規範。
  (二)次按所謂透析治療，有血液透析治療及腹膜透析治療二者，係對於慢性腎衰竭尿
    毒症患者，前者使用人工腎臟配合透析機器及透析液，後者則以半透膜，來排除
    體內代謝廢物（如血尿素氮、肌酸酐等）調節水份、電解質平衡及維持體液之酸
    鹼平衡的一種治療方法。此際慢性腎衰竭尿毒症患者，其本身腎臟功能雖已喪失
    ，然因有此種治療方法替代原有腎臟之功能，是自機能之角度而言，與其他胸腹
    部臟器喪失功能所生之障害，自不能相提並論。是接受血液透析治療甚至腹膜透
    析治療之勞工保險被保險人，並不當然適合上開殘廢給付標準表之第四十七項。
  (三)惟需接受透析治療之被保險人，其如不持續接受此種治療，生命將無以維持，工
    作時間與能力於一定程度內受影響之問題，亦應受到正視。且公務人員保險殘廢
    給付標準表之訂定者即主管機關銓敘部亦決定就此改准殘廢給付後，勞工保險之
    主管機關即行政院勞工委員會乃依被告所陳報研商之會議紀錄作成八十六年十二
    月十九日台八六勞保二字第○五三六四○號函決定：「有關本案既經醫學專家認
    為洗腎患者實際上對腎臟之治療業已終止，並認定為殘廢，與勞工保險條例第五
    十三條規定請領殘廢給付須以『治療終止』為要件相符，邇後罹患尿毒症洗腎者
    請領殘廢給付相關問題，同意依該項會議決議辦理。」且按上開被告之會議紀錄
    之決議：「：：：二被保險人罹患慢性腎衰竭，經專科醫師確定須長期規則血液
    透析治療時，可認定為殘廢。三依勞工保險條例施行細則第八十條規定新增慢性
    腎衰竭洗腎治療患者比照「胸腹部臟器機能遺存顯著障害，終身祇能從事輕便工
    作者。」第七等級發給給付，如再併發其他器官障害時，應依綜合審定原則評定
    殘廢等級，惟應扣除前因尿毒洗腎已領取之殘廢日數。：：：六洗腎患者原核定
    不予給付或經行政救濟均已駁回，且已脫離勞工保險者，擬比照公務人員保險仍
    核定不予給付。」腹膜透析治療雖較血液透析治療對於尿毒症患者之不便性較低
    ，惟既因前揭理由認二者實際上均對腎臟之治療業已終止，是接受腹膜透析治療
    之患者，亦應得比照「胸腹部臟器機能遺存顯著障害，終身祇能從事輕便工作者
    。」第七等級請領殘廢給付，而其治療終止之日期，自亦應同於血液透析治療之
    情形，以經專科醫師確定須長期規則透析治療之時，認定為殘廢給付事故之發生
    時。
  (四)本件原告主張其於退保前，即已開始接受透析治療，惟並未舉出任何證據以實其
    說。查依原告所提出之為恭醫院診斷證明書，其所記載之治療終止日期係八十九
    年十一月，姑不論原告係於九十年二月二十一日始至該院初診，上開所載治療終
    止日期仍亦在原告遭退保之八十九年九月十五日以後，無足為原告有利之證明；
    再查依苗栗醫院九十一年四月三十日苗醫歷字第二二○一號函復本院：「：：：
    三另八十九年十一月二日住院至八十九年十一月十八日出院，因肝硬化及慢性腎
    衰竭、糖尿病住院，當時住院無精神疾病或心神衰失之狀況後轉院建議腹膜透析
    治療。」等語以觀，益證原告在八十九年十一月十八日以前尚未接受透析治療。
  (五)末按「被保險人領取殘廢給付，不能繼續從事工作者，其保險效力即行終止。」
    勞工保險條例第五十七條定有明文。本件被告已於八十九年九月十八日核發原告
    一千日之殘廢補助費計八十萬元，且原告不能繼續從事工作，為兩造所不爭，依
    上開之規定，勞工保險之效力自即行終止。原告以八十九年十一月以後成殘之事
    故，向被告請領殘廢補助費，依前揭勞工保險條例第十九條第一項之規定，被告
    自無給付之義務。
  (六)至原告主張退保後仍得依勞工保險條例第二十條第二項「被保險人依前項規定連
    續請領保險給付期間內，因同一傷病及其引起之疾病致殘廢或死亡者，仍得請領
    殘廢給付或死亡給付。其非因病癒而經保險人自設或特約醫院同意出院後，在保
    險效力停止之日起一年內，因同一傷病及其引起之疾病致殘廢或死亡者亦同。」
    之規定為據請領給付云云，則係原告對法律之誤解，蓋上開條文係在規範保險效
    力「停止」之情形，被保險人僅因離職、退會或結訓，暫時停止其保險效力而已
    ，其停止保險後如再參加保險時，依勞工保險條例第十二條第一項之規定，其原
    有保險年資均應予併計。反觀被保險人於領取殘廢給付，不能繼續工作之情形，
    與被保險人領取老年給付之情形相同，被保險人既已無工作能力，且國家業已對
    其為第三等級以上之殘廢補助費或老年給付，則已善盡對於勞工照顧之責任，至
    保險效力終止後所發生之事故，尚非勞工保險制度所應照顧之範疇。
六、綜上所述，原告之主張，均無可採，原處分就被保險人所申請之殘廢補助費逾給
    付標準一千日以上即逾八十萬元以上之部分為否准，認事用法，尚無違誤，爭議
    審定及訴願決定遞予維持，亦無不合，原告訴請如聲明所示，於法無據，應予駁
    回。
七、本件事證已臻明確，兩造其餘陳述與判決結果不生影響者，不予一一論述，附此
    敘明。
據上論結，本件原告之訴為無理由，爰依行政訴訟法第九十八條第三項前段，判決如
主文。
中    華    民    國    九十二      年      六        月      十一      日
                 臺 北 高 等 行 政 法 院   第 一 庭
                                審 判 長 法  官  王  立  杰
                                         法  官  黃  本  仁
                                         法  官  王  碧  芳
右為正本係照原本做成。
如不服本判決，應於送達後二十日內，向本院提出上訴狀並表明上訴理由，如於本判
決宣示後送達前提起上訴者，應於判決送達後二十日內補提上訴理由書（須按他造人
數附繕本）。
中      華      民      國    九十二    年      六      月     十一     日
                                         法院書記官 鄭 聚 恩


司法院資訊處製作；財團法人民間司法改革基金會備份。
